【裁判字號】    99,易,2217
【裁判日期】    991216
【裁判案由】    詐欺
【裁判全文】
臺灣臺北地方法院刑事判決              99年度易字第2217號
公  訴  人  臺灣臺北地方法院檢察署檢察官
被      告  李仁
上列被告因詐欺案件，經檢察官提起公訴（九十九年度偵字第一
三八四七號、第一四三五四號、第一四四四四號、第一五一八七
號），本院判決如下：
    主  文
李仁無罪。
    理  由
一、公訴意旨略以：被告李仁基於幫助他人犯刑法詐欺取財罪
    之不確定故意，於民國九十八年十二月至九十九年二月二十
    一日之間某日，在某不詳地點，將其先前於九十四年七月二
    十九日向中華郵政股份有限公司（下稱中華郵政公司）基隆
    中正郵局申請之局帳號00000000000000號帳
    戶（下稱系爭帳戶）之金融卡及提款密碼交付某詐騙犯罪集
    團成員，該詐騙犯罪集團成員隨即意圖為自己不法之所有，
    在露天拍賣網站上刊登拍賣筆記型電腦、名牌皮包及行動電
    話等商品之不實訊息，使告訴人陳紹昂及被害人劉家彤、侯
    維斌、莊博名信以為真，陳紹昂於九十九年三月二十六日十
    九時十分、劉家彤於同日二十時五十五分、侯維斌於同日二
    十一時五十八分、莊博名於同日二十三時十一分，分別將新
    臺幣（下同）六千六百元、三千五百五十元、一萬四千元及
    七千元匯入李仁系爭帳戶內，並旋為詐騙集團成員提領花
    用。因認被告李仁涉犯刑法第三百三十九條第一項、第三
    十條第一項之幫助詐欺取財罪嫌等語。
二、按犯罪事實應依證據認定之，無證據不得認定犯罪事實。又
    不能證明被告犯罪者，應諭知無罪之判決，刑事訴訟法第一
    百五十四條第二項、第三百零一條第一項分別定有明文。所
    謂認定犯罪事實之證據，係指足以認定被告確有犯罪行為之
    積極證據而言，該項證據自須適合於被告犯罪事實之認定，
    始得採為斷罪資料，如未能發現相當證據，或證據不足以證
    明，自不能以推測或擬制之方法，以為裁判之基礎；而被告
    否認犯罪事實所持之辯解，縱屬不能成立，仍非有積極證據
    足以證明其犯罪，不能遽為有罪之認定；其以情況證據（即
    間接證據）斷罪時，尤須基於該證據在直接關係上所可證明
    之他項情況事實，本乎推理作用足以確證被告有罪，方為合
    法，不得徒憑主觀上之推想，將一般經驗上有利被告之其他
    合理情況逕予排除；且無論直接或間接證據，其為訴訟上之
    證明，須於通常一般之人均不致有所懷疑，而得確信其為真
    實之程度者，始得據為有罪之認定，倘其證明尚未達到此一
    程度，而有合理之懷疑存在，致法院無從為有罪之確信，自
    應為無罪之判決（最高法院四十年臺上字第八六號、三十年
    上字第一八三一號、三二年上字第六七號及七六年臺上字第
    四九八六號判例意旨參照）。
三、本件公訴人認被告涉犯刑法第三百三十九條第一項、第三十
    條第一項之幫助詐欺取財罪嫌，無非係以證人即告訴人陳紹
    昂、被害人劉家彤、侯維斌、莊博名之指述，臺灣土地銀行
    活期儲蓄存款存摺影本、國泰世華銀行自動櫃員機交易明細
    表、華南銀行自動櫃員機交易明細表、合作金庫自動櫃員機
    交易明細表各一份、中華郵政公司基隆郵局九十九年四月七
    日基字第○九九一八○三○五八號、九十九年四月十九日基
    字第○九九一八○三一三五號函檢附系爭帳戶之開戶資料及
    往來明細表各一份、被告戶籍資料查詢結果、入出境資料查
    詢結果各一份及被告之供述等件（臺灣新竹地方法院檢察署
    【下稱新竹地檢署】九十九年度偵字第三九三四號卷第六頁
    至第十一頁、第十七頁、第二六頁、第二七頁，臺灣臺北地
    方法院檢察署【下稱臺北地檢署】九十九年度偵字第一三八
    四七號卷第十四頁至第十六頁、第二一頁至第二四頁、第四
    九頁，臺北地檢署九十九年度偵字第一四三五四號卷第八頁
    、第九頁、第十二頁至第十六頁，九十九年度偵字第一五一
    八七號卷第六頁、第七頁、第十六頁參照）資為論據。
四、證據能力之認定：
    按被告以外之人於審判外之言詞或書面陳述，除法律有規定
    者外，不得作為證據；又被告以外之人於審判外之陳述，雖
    不符合同法第一百五十九條之一至第一百五十九條之四之規
    定，但經當事人於審判程序同意作為證據，法院審酌該言詞
    陳述或書面陳述作成時之情況，認為適當者，亦得為證據；
    又當事人、代理人或辯護人於法院調查證據時，知有第一百
    五十九條第一項不得為證據之情形，而未於言詞辯論終結前
    聲明異議者，視為有前項之同意，刑事訴訟法第一百五十九
    條第一項及第一百五十九條之五分別定有明文。查本判決下
    列所引用之各項證據方法之證據能力，被告李仁及公訴人
    於本院準備程序及審判期日中均未予爭執，且迄至言詞辯論
    終結前亦未再聲明異議（本院九十九年十二月二日審判筆錄
    參照），本院審酌該等言詞陳述及書面陳述作成時之情況，
    並無不宜作為證據之情事，依刑事訴訟法第一百五十九條之
    五之規定，自得作為證據，合先敘明。
五、被告之辯解：
    訊據被告於本院審理時，固坦承曾於中華郵政公司基隆中正
    郵局申辦系爭帳戶之事實，惟堅決否認有何幫助詐欺之犯行
    ，辯稱：伊申請系爭帳戶，係用於申請身心障礙者生活補助
    款之用，系爭帳戶申辦下來後，伊將金融卡交給我太太徐素
    萍保管，徐素萍於九十八年十二月至九十九年一月間曾持系
    爭帳戶之金融卡查詢伊之身心障礙者生活補助款是否已核撥
    ，但在之後徐素萍即不慎遺失系爭帳戶之金融卡，伊當時人
    不在國內，對此事均不知情，係因嗣為警通知至分局作筆錄
    ，伊與徐素萍始發覺此事，伊於警詢、偵訊時，認為徐素萍
    遺失與伊親自遺失沒有差別，所以就此點沒有特別強盜等語
    。
六、經查：
  (一)被告確實於九十四年七月二十九日，前往中華郵政公司基隆
    中正郵局，開立系爭帳戶乙節，為被告所是認，且有系爭帳
    戶之開戶基本資料影本及各類存款歷史對帳單等件在卷可稽
    （新竹地檢署九十九年度偵字第三九三四號卷第九頁至第十
    一頁，臺北地檢署九十九年度偵字第一三八四七號卷第十四
    頁至第十六頁，九十九年度偵字第一四三五四號卷第十二頁
    至第十四頁），首堪認定。
  (二)再者，告訴人陳紹昂及被害人劉家彤、侯維斌、莊博名確實
    分別於公訴意旨所載之時間，在露天拍賣網站上遭真實姓名
    、年籍不詳之成年人以不實之拍賣訊息詐騙，致其等均陷於
    錯誤，誤認自己已得標，而依該成年人之指示，於公訴意旨
    所載之時、地，分別將公訴意旨所載之金額匯至被告系爭帳
    戶後，旋遭該成年人提領一空等情，業據證人即告訴人陳紹
    昂、證人即被害人劉家彤、侯維斌、莊博名證述明確（證人
    陳紹昂部分，臺北地檢署九十九年度偵字第一四三五四號卷
    第八頁、第九頁參照；證人劉家彤部分，臺北地檢署九十九
    年度偵字第一五一八七號卷第六頁、第七頁參照；證人侯維
    斌部分，新竹地檢署九十九年度偵字第三九三四號卷第六頁
    至第八頁、第二六頁、第二七頁參照；證人莊博名部分，臺
    北地檢署九十九年度偵字第一三八四七號卷第二一頁至第二
    四頁參照），並有臺灣土地銀行活期儲蓄存款存摺影本一份
    、自動櫃員機交易明細表三紙在卷可證（新竹地檢署九十九
    年度偵字第三九三四號卷第十七頁，臺北地檢署九十九年度
    偵字第一三八四七號卷第四九頁，九十九年度偵字第一四三
    五四號卷第十五頁、第十六頁，九十九年度偵字第一五一八
    七號卷第十六頁參照）。從而，告訴人陳紹昂及被害人劉家
    彤、侯維斌、莊博名確實分別於公訴意旨所載之時間，遭該
    成年人佯稱上情，以此方式施用詐術，致其等陷於錯誤，因
    而分別於公訴意旨所載之時、地，將公訴意旨所載之金額匯
    至被告系爭帳戶之事實，堪信為真實。
  (三)然查：
  1.證人徐素萍於本院九十九年十二月二日審理時證稱：伊是被
    告之妻，九十四年間，因伊與被告將戶籍遷至基隆，伊之父
    親告知伊及被告身心障礙者得申請補助，故伊與被告即前往
    中華郵政公司基隆中正郵局申辦系爭帳戶，並將系爭帳戶交
    予伊之父親保管，但九十六年八月，伊與被告將戶籍遷回臺
    北時，即將系爭帳戶之存摺、金融卡取回，置於家中抽屜由
    伊保管；嗣於九十八年，伊又另向臺北市政府申請身心障礙
    者生活補助，因臺北市政府曾於九十八年十二月間告知即將
    撥款，故伊在該月間將系爭帳戶之金融卡置放於伊之皮夾內
    ，並常以該金融卡查詢補助款項是否已核撥，直到區公所嗣
    以正式公文告知因伊等資格不符，款項將不予核撥後，伊始
    不再查詢；伊自伊之父親處取回系爭帳戶之存摺、金融卡後
    ，該金融卡均係由伊保管，被告不知伊置放何處，也不曾使
    用過該金融卡，該金融卡應係伊不慎遺失的等語明確（本院
    當日審判筆錄參照）。
  2.由證人上揭證詞，可知自九十六年八月起，系爭帳戶之金融
    卡即係置於證人之保管下，被告不曾接觸、使用系爭金融卡
    ，對證人究將該金融卡置放何處亦不知情，核與被告所辯情
    節大致相符，堪信被告所辯並非子虛。
  3.再者，本案告訴人陳紹昂及被害人劉家彤、侯維斌、莊博名
    ，皆係於九十九年三月二十六日遭詐騙，並於同日匯款至系
    爭帳戶，參以一般詐騙集團之犯罪習性，取得人頭帳戶後往
    往立即於短時間內密集使用，旋即將帳戶內金額提領一空，
    並棄置不再使用，以免被列為警示帳戶後，因使用該帳戶而
    遭查獲，此為本院辦理同類案件於職務上所知之事實，是本
    件合理推論詐騙集團取得系爭帳戶之時點，應即係九十九年
    三月二十六日前數日；然依卷附被告之入出境資訊連結作業
    資料，被告於九十九年二月二十一日出境後，迄至同年四月
    二十二日始入境（本院卷第五頁參照），是被告於本案告訴
    人、被害人等被詐騙之九十九年三月二十六日前、後一個月
    內，均不在國內，如何能於九十九年三月二十六日前數日，
    將系爭帳戶之金融卡提供予詐騙集團使用，實有疑義。
  4.況查，被告自九十八年二月十五日起任職中國廣東省佛山市
    南海貿群水族廠之研發部經理迄今，每月薪資六萬元，有被
    告所提在職證明書、被告之妻徐素萍郵局存簿影本、薪資證
    明各一份在卷可稽（本院卷第十六頁、第十九至第二三頁參
    照），足認被告經濟並非窘困，實無兜售系爭帳戶金融卡以
    換取微薄現金之必要，又被告係五專畢業，為受高等教育之
    人，當知若將帳戶存摺等資料交給他人使用，可能幫助犯罪
    集團作為不法收取他人款項之用，衡情被告亦無為此愚舉而
    自毀前程之動機。
七、綜上所述，公訴人雖主張本件係被告提供系爭帳號供詐欺集
    團成員使用，而認被告涉犯幫助詐欺取財之罪嫌，然查，被
    告所辯尚非全然不可採，且依被告之妻之證述，縱認被告之
    妻對系爭帳戶未能善盡保管之責，且於遺失後，未立即報案
    處理，亦未即向中華郵政公司辦理掛失止付，以避免遭不法
    之徒拾獲而利用，容有輕率、疏失之處，然仍難據此即認被
    告有提供帳戶予詐騙集團使用之幫助詐欺犯行，公訴人之舉
    證，仍有合理之懷疑存在，要難認定被告係本於幫助他人詐
    欺犯罪之故意，而交付帳戶供他人使用。此外，復查無其他
    積極證據足資證明被告確有幫助詐欺犯意，殊難僅憑被告所
    遺失之帳戶遭人利用，即推論被告有幫助詐欺犯罪之認識，
    而遽以幫助詐欺罪相繩。本案既不能證明被告犯罪，即應為
    無罪判決之諭知，以免冤抑。
八、退併辦部份：
  (一)臺北地檢署九十九年度偵字第一七○二八號移送併辦意旨略
    以：被告李仁明知將自己申辦之金融帳戶存摺、提款卡及
    密碼交付他人，可能遭不法份子利用作為隱匿、掩飾財產犯
    罪所得之工具，進而幫助他人遂行詐欺之犯行，竟仍基於幫
    助他人詐欺取財之犯意，於九十九年三月二十六日前某不詳
    日、時，在不詳地點，將其申辦之中華郵政公司基隆中正郵
    局系爭帳戶之存摺、提款卡與密碼，交付與真實姓名、年籍
    不詳之某詐騙集團成員；而該詐騙集團成員取得被告之上開
    存摺、提款卡及密碼後，即意圖為自己不法之所有，於九十
    九年三月間，以電腦連結網際網路，在露天拍賣網站刊登販
    賣行動電話之詐騙訊息。適被害人洪映鴻於九十九年三月二
    十六日，上網瀏覽上揭網頁，因而陷於錯誤下標購買，並循
    指示於同日二十三時許，以網路轉帳方式，匯款九千元至被
    告系爭帳戶內，迄未收受貨物，始知受騙。因認被告此部分
    犯行亦涉犯刑法第三百三十九條第一項、同法第三十條第一
    項之幫助詐欺罪嫌，與本案起訴部分關係為被告以一提供系
    爭帳戶存摺、金融卡之行為幫助詐欺集團成員多次向告訴人
    、被害人詐欺取財，為想像競合之裁判上一罪關係，為法律
    上同一案件，爰移送併案審理等語。
  (二)惟查，本院既認本案起訴部分應為被告無罪之諭知，已如上
    述，即與併辦部分不生任何裁判上一罪之法律上同一案件關
    係，是上開併辦部分即非在本院審理範圍之內，應退回檢察
    官另為適法之處理，附此敘明。
據上論斷，應依刑事訴訟法第三百零一條第一項，判決如主文。
本案經檢察官陳國安到庭執行職務。
中    華    民    國    99    年    12    月    16    日
                  刑事第五庭審判長法  官  黃程暉
                                  法  官  吳勇毅
                                  法  官  張詩芸
以上正本證明與原本無異。
如不服本判決應於收受送達後10日內向本院提出上訴書狀，並應
敘述具體理由；其未敘述上訴理由者，應於上訴期間屆滿後20日
內向本院補提理由書（均須按他造當事人之人數附繕本）「切勿
逕送上級法院」。告訴人或被害人如對於本判決不服者，應具備
理由請求檢察官上訴，其上訴期間之計算係以檢察官收受判決正
本之日期為準。
                                  書記官  宋德華
中    華    民    國    99    年    12    月    16    日

司法院資訊處製作；財團法人民間司法改革基金會備份。
